臺灣高等法院高雄分院刑事判決　　　　 100年度上易字第59號
上　訴　人　臺灣高雄地方法院檢察署檢察官
上　訴　人
即　被　告　郭靜娟
選任辯護人　洪千琪律師
上列上訴人因被告業務侵占等案件，不服臺灣高雄地方法院99年
度易字第418 號中華民國99年12月13日第一審判決（起訴案號：
臺灣高雄地方法院檢察署97年度偵緝字第2935號），提起上訴，
本院判決如下：
    主  文
上訴駁回。
郭靜娟緩刑肆年。
    事  實
一、郭靜娟自民國84年4 月23日起至91年底止，在中國人壽保險
    股份有限公司（以下簡稱中國人壽公司）先後擔任業務代表
    、業務主任等職務，工作內容除拓展保險業務外，並為該公
    司客戶提供代收保險費等各式應收款項以轉交公司之業務，
    為從事業務之人，詎其於91年10月起，因自身財務出現問題
    ，竟意圖為自己不法所有，基於業務侵占之概括犯意，連續
    於：
  (一)91年10月7 日，利用保戶鄭岳峰委託代為繳納保費之機會（
    保單號碼Ｚ0000000000 ），將鄭岳峰於該日匯入其所有郵局
    00000000000000號帳戶之現金新臺幣（下同）230,000 元（
    應繳保費係286,036 元，不足部分，鄭岳峰欲委由郭靜娟辦
    理保單借款方式繳納），侵吞入己，挪為私用，而未繳回中
    國人壽公司。
  (二)91年12月間某日，保戶陳巧凰、李偉欽夫婦欲清償保單借款
    （陳巧凰、李偉欽2 人於91年11月間，以保單Ｚ0000000000
    號、Ｚ0000000000 號、Ｚ0000000000 號、Ｚ0000000000 號、
    Ｚ0000000000 號向中國人壽公司辦理保單貸款，合計80,406
    元），郭靜娟則向該2 人陳稱，若以現金繳納保險費，可回
    饋百分之1 之佣金，並會將2 人原由郵局帳戶自動扣繳保險
    費之設定辦理取消。陳巧凰、李偉欽2 人見狀，乃於同日將
    保險費（保單號碼Ｚ0000000000 部分，保險費為3,623 元；
    保單號碼Ｚ0000000000 部分，保險費為2,178 元）及欲清償
    借款之款項合計80,948元現金交付郭靜娟，而郭靜娟受收上
    開款項後，未繳回中國人壽公司，旋即侵吞入己，挪為私用
    。
二、郭靜娟另意圖為自己不法所有，基於詐欺取財之概括犯意，
    連續於：
  (一)91年11月7 日，見保戶郭玉音欲清償保單貸款及利息，因不
    知中國人壽公司還款帳號，向其詢問，認有機可趁，乃以其
    所有之00000000000000號郵局帳號，向郭玉音佯稱為中國人
    壽公司帳號，致郭玉音陷於錯誤，將欲清償之本金及利息合
    計238,456 元交付予郭靜娟，委託其以無摺存款方式存入上
    開帳戶後，旋遭郭靜娟提領一空。
  (二)91年12月間某日，保戶蔡淑名誤認郭靜娟已代為墊付如附表
    所示之保險費用及借款利息，而前來清償墊款，郭靜娟認有
    機可趁，明知其並未代墊如附表所示款項，卻未向蔡淑名如
    實陳述，致蔡淑名陷於錯誤，將欲清償之墊款27,100元交付
    予郭靜娟。
三、嗣鄭岳峰、陳巧凰、李偉欽、郭玉音、蔡淑名經中國人壽公
    司通知保費未繳納或借款未清償，經渠等向中國人壽公司查
    詢後，始悉上情。
四、案經陳巧凰、李偉欽、郭玉音、蔡淑名及中國人壽公司訴由
    臺灣高雄地方法院檢察署檢察官偵查起訴。
    理  由
壹、證據能力方面：
    按傳聞法則之重要理論依據，在於傳聞證據未經當事人之反
    對詰問予以核實，乃予排斥，惟若當事人已放棄對原供述人
    之反對詰問權，於法院審判時表明同意該等傳聞證據可作為
    證據，基於證據資料愈豐富，愈有助於真實發現之理念，並
    貫徹刑事訴訟法修法加重當事人進行主義之精神，確認當事
    人對於證據能力有處分權之制度，傳聞證據經當事人同意作
    為證據，法院認為適當者，亦得為證據。另當事人於調查證
    據時，對於傳聞證據表示「沒有意見」、「對於證據調查無
    意見」，而未於言詞辯論終結前聲明異議，應視為已有將該
    等傳聞證據採為證據之同意，此刑事訴訟法第159 條之5 定
    有明文。檢察官、被告及辯護人於本院準備程序及審判期日
    ，已表示對於全案傳聞證據之證據能力均無意見，且同意作
    為本案之證據（見本院卷第43至45頁、第73頁），依刑事訴
    訟法第159條之5之規定，檢察官、被告及辯護人已同意本案
    之傳聞證據均有證據能力，本院斟酌該等證據並非非法取得
    ，亦無證明力明顯過低之情形，是該等證據，均得採為證據
    。
貳、實體部分：
一、訊據上訴人即被告郭靜娟（下稱被告）對前揭犯罪事實均坦
    承不諱（見本院卷第40頁、第82至85頁），核與證人即被害
    人鄭岳峰、證人即告訴人陳巧凰、李偉欽、郭玉音、蔡淑名
    、證人即告訴人中國人壽公司代理人洪嘉成、黃柏堯之證述
    情節相符，並有被告書寫之信函、鄭岳峰郵局存款明細儲戶
    收執聯、中國人壽公司保險單借款借據、續次保險費送金單
    、保險費到期應繳納通知單、蔡淑名郵局存款存摺明細、中
    華郵政股份有限公司98年1 月5 日儲字第0970097911號函、
    中國人壽公司98年1 月13日中壽保字第0980000068號函、法
    務部調查局98年7 月6 日調科貳字第09800361600 號函、高
    雄縣大寮鄉戶政事務所98年9 月21日大鄉戶字第0980005012
    號函、高雄縣鳳山市第一戶政事務所98年9 月22日鳳一戶字
    第0980010042號函、中國信託商業銀行股份有限公司98年11
    月9 日中信銀字第09822271213175號函、中華郵政股份有限
    公司高雄郵局98年11月24日高營字第0982002759號函、中華
    郵政股份有限公司鳳山郵局99年2 月22日鳳營字第09901001
    93號函、99年3 月3 日鳳營字第0990100221號函等件在卷可
    稽。綜上所述，被告上開任意性之自白既有前揭證據可佐，
    核與事實相符，自得採為論罪科刑之依據，是本案事證已臻
    明確，被告犯行洵堪認定，應予依法論科。
二、新舊法之比較適用：
    被告行為後，刑法業於94年2 月2 日修正公布部分條文，並
    於  95年7 月1 日施行。依修正後刑法第2 條第1 項規定「
    行為後法律有變更者，適用行為時之法律。但行為後之法律
    有利於行為人者，適用最有利於行為人之法律」，此條規定
    與刑法第1 條罪刑法定主義契合，係規範行為後法律變更所
    生新舊法律比較適用之準據，是刑法第2 條本身雖經修正，
    尚無比較新舊法之問題，應一律適用裁判時之現行刑法第2
    條，以決定適用之刑罰法律，先予敘明。又本次修正涵蓋之
    範圍甚廣，故比較新舊法時，應就罪刑有關之共犯、牽連犯
    、連續犯、有無累犯加重、自首減輕暨其他法定加減原因與
    加減例等一切情形，綜其全部罪刑之結果而為比較，有最高
    法院95年5 月23日95年度第8 次刑庭會議決議可資參照。茲
    就本案有關之新舊法比較部分，臚列如下：
  (一)被告行為後，刑法第33條第5 款關於罰金刑之規定業經修正
    ，修正前刑法第33條第5 款規定：「罰金：1 元（銀元）以
    上」，並依現行法規所定貨幣單位折算新臺幣條例規定，以
    銀元1 元折算新臺幣3 元，修正後刑法第33條第5 款則規定
    ：「罰金：新臺幣1000元以上，以百元計算之」，惟修正後
    刑法第33條第5 款所定罰金刑最低數額，較之修正前提高，
    自以修正前刑法第33條第5 款規定較有利於被告。
  (二)關於罰金刑之加重，依修正後刑法第67條規定，其最高度及
    最低度同加重之，惟依修正前刑法第68條所定，僅加重其最
    高度，比較結果，以舊法較有利於被告。
  (三)修正後刑法第56條連續犯之規定業經刪除，此雖非犯罪構成
    要件之變更，惟顯已影響行為人刑罰之法律效果，自屬法律
    變更。就被告先後2 次業務侵占、詐欺取財之犯行，依修正
    前刑法應認係連續犯，依修正後刑法則為數行為，應分論併
    罰，經比較新舊法結果，修正後之刑法非較有利於被告，依
    修正後刑法第2 條第1 項前段之規定，應適用被告行為時之
    法律，即修正前刑法第56條之規定論以連續犯較為有利（最
    高法院95年5 月23日95年第8 次刑事庭會議決議參照）。
  (四)修正前刑法第51條規定：「數罪併罰，分別宣告其罪之刑，
    依左列各款定其應執行者：」其中第5 款規定：「宣告多數
    有期徒刑者，於各刑中之最長期以上，各刑合併之刑期以下
    ，定其刑期。但不得逾20年。」修正後刑法第51條第5 款規
    定：「宣告多數有期徒刑者，於各刑中之最長期以上，各刑
    合併之刑期以下，定其刑期。但不得逾30年。」修正前刑法
    關於多數有期徒刑定執行刑之最長期間不得逾20年，修正後
    刑法關於多數有期徒刑定執行刑之最長期間則不得逾30年，
    經比較新舊法結果，自以修正前刑法之規定較有利於被告。
  (五)按「褫奪公權、沒收等從刑，因附屬於主刑，自應依主刑所
    適用之法律宣告之。原判決於新刑法施行後之96年11月22日
    判決，卻於理由內就褫奪公權部分另為新舊法規定之比較，
    所持見解，併有可議」（最高法院97年度台上字第727 號判
    決意旨參照）。本案被告行為時間雖在刑法修正前，然係於
    刑法修正後始為判決，依上開最高法院判決意旨，就褫奪公
    權之從刑，自無庸為新舊法之比較，而逕依主刑所適用之法
    律宣告之。
  (六)綜合上述各條文修正前、後之比較，以被告行為時即95年7
    月1 日修正施行前之刑法，較有利於被告，自應依修正後刑
    法第2 條第1 項前段規定，適用修正前刑法之相關規定予以
    論處。
三、核被告就事實一(一)(二)之2 次犯行，均係犯刑法第336 條第2
    項之業務侵占罪；就事實二(一)(二)之2 次犯行，均係犯刑法第
    339 條第1 項之詐欺取財罪。被告上開所為2 次業務侵占及
    2 次詐欺取財犯行，均時間緊接，犯罪手法相同，顯係分別
    基於概括犯意而為，均為連續犯，爰分別依修正刑法第56條
    之規定，分別論以連續業務侵占罪及連續詐欺取財罪，並分
    別加重其刑。被告上開所犯連續業務侵占罪及連續詐欺取財
    罪，犯意各別，行為互殊，罪名有異，應予分論併罰。
四、原審以被告罪證明確，因而依刑事訴訟法第299 條第1 項前
    段、刑法第2 條第1 項前段、第336 條第2 項、第339 條第
    1 項、修正前刑法第56條、第51條第5 款、廢止前罰金罰鍰
    提高標準條例第1 條前段等規定，審酌被告為保險公司之業
    務員，竟利用保戶之信任，除侵占保戶所交付之款項，更進
    而以詐騙手段取得客戶原欲交付給公司之款項，所為誠屬非
    是，惟念其為本件犯行前並無犯罪前科，有臺灣高等法院被
    告前案紀錄表1 份在卷為憑，素行尚可，並考量被告之犯罪
    動機、目的、手段及生活狀況等一切情狀，就其所犯連續業
    務侵占及連續詐欺取財部分，分別量處有期徒刑1 年，並定
    其應執行刑為有期徒刑1 年10月，以資懲儆。復敘明被告前
    開犯罪行為之時間雖均在96年4 月24日以前，惟按「本條例
    施行前，經通緝而未於中華民國96年12月31日以前自動歸案
    接受偵查、審判或執行者，不得依本條例減刑。」，中華民
    國96年罪犯減刑條例第5 條定有明文。而被告在偵查中，於
    「中華民國96年罪犯減刑條例」施行前之93年12月30日，經
    臺灣高雄地方法院檢察署發布通緝，且未於96年12月31日前
    自動歸案接受偵查，嗣於97年12月18日始遭警緝獲歸案等情
    ，有臺灣高雄地方法院檢察署通緝書、高雄縣政府警察局鼓
    山分局通緝案件移送書各1 份在卷為憑（見97年度偵緝2935
    號卷第2 頁、台中市警察局第五分局刑事案件偵查卷宗第1
    頁），則依該條例第5 條之規定，被告自不得獲邀減刑之寬
    典。經核原判決認事用法均無違誤，量刑亦稱允當，檢察官
    上訴意旨認原審量刑過輕，被告上訴意旨則認原審量刑過重
    ，而均指摘原判決不當，均無理由，應予駁回。
五、被告前未曾受有期徒刑以上刑之宣告，有臺灣高等法院被告
    前案紀錄表1 份在卷可憑。其因一時貪念及失慮，致為本件
    犯行，事後業已分別返還所侵占及詐欺之款項予被害人，此
    有刑事陳報狀1 份、和解書2 份、郵政國內匯款執據2 份、
    掛號函件執據2 份在卷可稽（見本院卷第50至56頁、第88頁
    ）。足認被告經此偵審程序及刑之宣告，應知所警惕，諒無
    再犯之虞，本院因認對其所處之刑以暫不執行為當，爰依刑
    法第74條第1 項第1 款之規定，併予宣告緩刑4 年，以啟自
    新，併勵來茲。
據上論結，應依刑事訴訟法第368 條，刑法第74條第1 項第1 款
，判決如主文。
本案經檢察官吳茂松到庭執行職務。
中    華    民    國    100     年    6   月    28    日
                  刑事第十一庭  審判長法  官  翁慶珍
                                      法  官  石家禎
                                      法  官  孫啟強
以上正本證明與原本無異。
不得上訴。
中    華    民    國   100    年    6     月    28    日
                                      書記官  劉鴻瑛
附錄本件判決論罪科刑法條：
刑法第336條
對於公務上或因公益所持有之物，犯前條第1項之罪者，處1年以
上7年以下有期徒刑，得併科5千元以下罰金。
對於業務上所持有之物，犯前條第1項之罪者，處6月以上5年以
下有期徒刑，得併科3千元以下罰金。
前2項之未遂犯罰之。
刑法第339條：
意圖為自己或第三人不法之所有，以詐術使人將本人或第三人之
物交付者，處 5 年以下有期徒刑、拘役或科或併科 1 千元以下
罰金。
以前項方法得財產上不法之利益或使第三人得之者，亦同。
前2項之未遂犯罰之。
附表：
┌────┬────┬───────┬─────┐
│款項分類│要保人  │保單號碼      │金額      │
├────┼────┼───────┼─────┤
│保費    │蔡劉英奉│Ｚ0000000000   │2720元    │
├────┼────┼───────┼─────┤
│保費    │蔡淑名  │Ｚ0000000000   │7163元    │
├────┼────┼───────┼─────┤
│保費    │蔡淑名  │Ｚ0000000000   │2734元    │
├────┼────┼───────┼─────┤
│保費    │林金殿  │Ｚ0000000000   │10211元   │
├────┼────┼───────┼─────┤
│保費    │林金殿  │Ｚ0000000000   │2865元    │
├────┼────┼───────┼─────┤
│利息    │蔡淑名  │Ｚ0000000000   │229元     │
├────┼────┼───────┼─────┤
│利息    │蔡淑名  │Ｚ0000000000   │818元     │
├────┼────┼───────┼─────┤
│利息    │蔡淑名  │Ｚ0000000000   │360元     │
└────┴────┴───────┴─────┘